臺灣屏東地方法院民事判決　　　　　　　 93年度訴字第485號
原　　　告　丙○○
　　　　　　乙○○
訴訟代理人　蕭永宏律師
被　　　告　甲○○○
訴訟代理人　孔福平律師
上列當事人間分割共有物事件，本院於民國94年6 月15日言詞辯
論終結，判決如下：
    主      文
兩造共有坐落屏東縣高樹鄉○○段九九三地號、地目田、面積五
一三八平方公尺土地，依下列方法分割：如附圖所示編號Ｃ部分
面積六八平方公尺分歸原告丙○○取得；如附圖所示編號Ｂ部分
面積一六七平方公尺分歸原告乙○○取得；如附圖所示編號Ａ部
分面積四九０三平方公尺分歸被告取得。
訴訟費用依兩造應有部分比例負擔。
    事實及理由
一、原告主張：坐落屏東縣高樹鄉○○段993 地號、地目田、面
    積5138平方公尺土地（下稱系爭土地），為兩造所共有，應
    有部分分別為原告丙○○5138分之68，原告乙○○5138分之
    167 及被告5138分之4903，系爭土地並無因使用目的不能分
    割之情形，兩造間亦未訂有不分割之契約，然兩造就該土地
    之分割方法迄未能獲致協議，故提起本件訴訟，請求准予裁
    判分割。並於本院聲明：請准予裁判分割。
二、被告則以：原告2 人就其應有部分換算分割後可取得之面積
    ，原告乙○○僅167 平方公尺、原告丙○○亦僅68平方公尺
    ，均未達農業發展條例第16條第1 項所定之0.25公頃限制，
    系爭土地應不得分割等語置辯，並聲明：駁回原告之訴。
三、系爭土地為兩造所共有，共有人及應有部分分別為原告丙○
    ○5138分之68，原告乙○○5138分之167 及被告5138分之49
    03，系爭土地地目田、為都市計畫內農業區，並無因其使用
    目的而有不能分割之情形，且兩造間亦未以契約訂有不分割
    之期限，惟兩造就其分割方法迄未能達成協議等情，為兩造
    所不爭執，並有土地登記謄本及高樹鄉都市計畫土地使用分
    區證明書影本各1 份附卷可稽（見本院卷第6 頁及第28頁）
    ，堪信為真實。
四、本件之爭點茲為系爭土地依法可否分割？如可，又應以何方
    法分割？茲分述如下：
  (一)按各共有人，得隨時請求分割共有物，但因物之使用目的不
    能分割或契約訂有不分割之期限者，不在此限，民法第823
    條第1 項定有明文。又每宗耕地分割後每人所有面積未達0.
    25公頃者，不得分割；而所謂「耕地」，係指依區域計畫法
    劃定為特定農業區、一般農業區、山坡地保育區及森林區之
    農牧用地，農業發展條例第16條第1 項前段及第3 條第1 項
    第11款亦分別有明文規定。本件系爭土地為都市計畫內農業
    區，依上開規定，自不屬農業發展條例第3 條第11款規定所
    稱之耕地，而不受同法第16條第1 項前段之分割後之面積限
    制，是被告辯稱系爭土地分割後因原告2 人所有面積未達上
    開限制，而不得分割云云，自不足採。準此，系爭土地依其
    使用目的既無不能分割之情形，且兩造間亦未以契約訂有不
    分割之期限，則原告訴請裁判分割，即無不合，應予准許。
  (二)次按請求共有物之分割，應由法院依民法第824 條命為適當
    之分配，不受當事人主張之拘束，法院則應參酌當事人之聲
    明、共有物之性質、經濟效用及全體共有人利益等公平決定
    之。查系爭土地，如附圖所示編號Ｃ部分為原告丙○○所使
    用，並於其上建有1 層樓鐵架蓋鐵皮建物，經營修車廠、編
    號Ｂ部分為原告乙○○使用，於其上建有1 樓磚造蓋鐵皮及
    2 樓鐵架蓋鐵皮房屋，經營棺材行，編號Ａ西北側，有非共
    有人之丁○○於其上建有1 樓磚造、2 樓鐵架蓋鐵皮房屋，
    經營農藥行使用，其餘前為空地，由被告種植木瓜，現則休
    耕中等情，業經本院勘驗屬實，並囑託屏東縣里港地政事務
    所指派測量員測量，製有勘驗筆錄及土地複丈成果圖在卷可
    憑（見本院卷第73至76頁及第89頁），並有原告提出之照片
    8 張附卷可參，堪認屬實。
  (三)就系爭土地，兩造均同意依附圖所示之使用現況及應有部分
    面積分割，即被告分得如附圖所示編號Ａ部分、原告乙○○
    分得編號Ｂ部分、原告丙○○分得編號Ｃ部分，不互相以金
    錢補償；又原告丙○○所有之建物使用系爭土地面積超過應
    有部分面積11平方公尺部分，原告乙○○同意由其分得後無
    償貸與原告丙○○使用，亦有使用借貸契約書正本1 份在卷
    可參（見本院卷第101 頁），茲審酌系爭土地之使用現狀，
    兩造之意願及分割後之土地整體形狀及經濟效益等一切情狀
    ，認系爭土地之分割方法以如主文第1 項所示之方法為適當
    公平。
五、結論：原告之訴為有理由，依民事訴訟法第78條、第80條之
    1、第85條第1項但書 ，判決如主文。
中　　華　　民　　國　　94　　年　　6 　　月　　22　　日
                  民事第一庭    審判長法　官　羅心芳
                                      法  官  翁世容
                                      法  官  林雅莉
正本係照原本作成。
如不服本判決，應於收受送達後20日內向本院提出上訴書狀，其
未表明上訴理由者，應於提出上訴後20日內向本院補提理由書狀
。
                                      書記官　黃佳惠
中　　華　　民　　國　　94　　年　　6 　　月　　22　　日
